臺灣高等法院民事判決
109年度上易字第530號
上  訴  人  劉威志  




訴訟代理人  陳彥彰律師
被 上訴 人  台北富邦商業銀行股份有限公司


法定代理人  程耀輝  
訴訟代理人  范偉樵  
上列當事人間請求返還不當得利事件，上訴人對於中華民國109 
 年2月27日臺灣桃園地方法院108年度訴字第1843號第一審判決
提起上訴，本院於109年6月17日言詞辯論終結，判決如下：
    主      文
上訴駁回。
第二審訴訟費用由上訴人負擔。　　
    事實及理由
一、被上訴人主張：伊於民國106年9月19日受理以上訴人名義所
    申辦之信用貸款，並核准貸與新臺幣（下同）78萬元（下稱
    系爭貸款），扣除帳戶管理費8,000元、匯費30元後，於同
    年月26日撥款77萬1,970元（下稱系爭款項）至上訴人開立
    之中國信託商業銀行（下稱中信商銀）桃園分行帳號000000
    000000號帳戶（下稱系爭帳戶）內。又上訴人表示系爭貸款
    非伊所申請，兩造間無消費借貸關係存在，則系爭款項撥付
    至系爭帳戶內即無法律上原因，上訴人因此受有利益，伊並
    受有損害，扣除業已償還之本息，匯入系爭帳戶內之系爭款
    項尚餘64萬8,715元未返還。爰依民法第179條不當得利法律
    關係，求為命：上訴人應給付伊64萬8,715元，及自起訴狀
    繕本送達翌日起至清償日止，按週年利率5%計算利息之判決
    等語。【原審判決駁回被上訴人其餘請求部分，未據被上訴
    人聲明不服，不在本院審理範圍內】
二、上訴人則以：伊於106年3、4月間欲辦理貸款，訴外人吳大
    山表示可幫忙處理，伊始將身分證影本、系爭帳戶之存摺、
    提款卡及密碼交予吳大山。伊未曾向被上訴人申辦信用卡及
    系爭貸款，更未簽署信用貸款契約書（下稱系爭契約書），
    被上訴人對保時明知申辦貸款之人非伊本人，卻仍核撥系爭
    貸款，係為不法原因給付，不得請求伊返還。伊對於遭吳大
    山冒名辦理系爭貸款一事毫不知情，自106年9月26日起至10
    7年8月25日止系爭帳戶均未在伊之實質管領下，伊亦自始未
    取得或使用系爭款項，並未受有利益等語，資為抗辯。
三、原審就此部分為上訴人敗訴之判決，上訴人不服，提起上訴
    ，上訴聲明：㈠原判決不利於上訴人部分廢棄。㈡上開廢棄部
    分，被上訴人在第一審之訴駁回。被上訴人答辯聲明 ：上
    訴駁回。
四、兩造不爭執事項：（原審卷第187、214、216頁、本院卷第5
    6至57頁）　　
  ㈠被上訴人於106年9月19日受理以上訴人名義辦理之系爭貸款 
    ，並於同年月25日簽立系爭契約書，核准78萬元之貸款申請
    ，扣除帳戶管理費8,000元、匯費30元，於同年月26日撥款7
    7萬1,970元（即系爭款項）至上訴人開立之系爭帳戶內，系
    爭貸款於還款期間應繳納之本息原均有正常繳付，惟自107
    年8月25日後系爭貸款之本息即未再繳交，迄今尚積欠本金6
    9萬4,035元。嗣上訴人經被上訴人催繳，乃向被上訴人表示
    未向被上訴人申辦系爭貸款及信用卡，並於107年10月19日
    簽具未辦卡及信貸切結書，另於108年1月12日向警方報案遭
    人冒名申辦系爭貸款、信用卡而提出偽造文書之刑事告訴，
    經警方以吳大山涉犯詐欺、偽造文書等罪嫌移送臺灣桃園地
    方檢察署（下稱桃園地檢）偵辦，嗣因吳大山業於107年10
    月1日死亡，經桃園地檢檢察官以108年度偵字第23937號為
    不起訴處分確定（下稱系爭偵案）。被上訴人另於108年4月
    8日向臺灣臺北地方法院（下稱臺北地院）具狀起訴請求上
    訴人清償系爭貸款所積欠之本金69萬4,035元、利息、違約
    金，經臺北地院以108年度訴字第1493號清償借款事件受理
    後，被上訴人具狀撤回起訴。
  ㈡於106年9月19日、106年9月25日簽署之系爭貸款信用貸款申
    請書（下稱系爭申請書）、系爭契約書，其上之簽名均非上
    訴人本人所為。
  ㈢上訴人曾委託吳大山辦理借款，並依吳大山指示交付伊之身
    分證影本及系爭帳戶存摺、提款卡及密碼。
　㈣系爭貸款係吳大山所申辦，而非上訴人申辦。　
五、被上訴人主張上訴人應依民法第179條不當得利法律規定給
    付64萬8,715元本息，為上訴人所否認，並以前詞置辯。經
    查：
　㈠按無法律上之原因而受利益，致他人受損害者，應返還其利
    益。雖有法律上之原因，而其後已不存在者，亦同。民法第
    179條定有明文。復按稱消費借貸者，謂當事人一方移轉金
    錢或其他代替物之所有權於他方，而約定他方以種類、品質
    、數量相同之物返還之契約。寄託物為代替物時，如約定寄
    託物之所有權移轉於受寄人，並由受寄人以種類、品質、數
    量相同之物返還者，為消費寄託。自受寄人受領該物時起，
    準用關於消費借貸之規定。寄託物為金錢時，推定其為消費
    寄託。民法第474條第1項、第602條第1項、第603條亦有規
    定。再按存款戶向金融機構開設活期儲蓄存款帳戶，具有消
    費寄託之性質，存款戶與金融機構為該契約之當事人。凡以
    該存款戶名義於該帳戶內所為之存、提款，均為消費寄託效
    力所及，不因款項實際上是否為存款戶所有而異（最高法院
    80年度台上字第2537號判決意旨參照）。故存款戶有向其所
    開立帳戶之金融機構請求返還其存放於帳戶內同等金額款項
    之權利，不因該款項實際上是否為存款戶所有而有差別。查
    被上訴人於106年9月26日撥付系爭款項至上訴人所開立之系
    爭帳戶乙節，為上訴人所不爭執（上開不爭執事項㈠），而
    兩造對於系爭申請書、系爭契約均非上訴人簽名，系爭貸款
    係吳大山申辦，而非上訴人申辦等節復不爭執（上開不爭執
    事項㈡㈣），堪認被上訴人主張兩造間並無消費借貸關係存在
    ，伊將系爭款項匯入系爭帳戶並無法律上原因存在等語為可
    採。而上訴人因系爭款項匯入系爭帳戶，對中信商銀桃園分
    行取得同等金額之消費寄託債權而受有利益，被上訴人則因
    撥付系爭款項受有損害，則扣除被上訴人業已受償之金額12
    萬3,255元（1萬1,205元×11=12萬3,255元，見原審卷第131
    頁繳款紀錄明細表）後，被上訴人主張上訴人應依民法第17
    9條規定返還伊64萬8,715元（77萬1,970元-12萬3,255元=64
    萬8,715元），及自起訴狀繕本送達翌日（即108年9月19日
    ，原審卷第17頁）起之法定遲延利息，自有所據。
　㈡上訴人固抗辯伊因委託吳大山辦理借款，曾於106年3、4月間
    將系爭帳戶存摺、提款卡、密碼交付予吳大山，直至108年8
    月間伊重新辦理系爭帳戶存摺、提款卡前，系爭帳戶均非在
    伊實質管領中，伊亦未取得系爭款項，自未受有利益云云。
    惟查，被上訴人之行銷人員即訴外人徐金蓮曾於107年7月23
    日以電話向上訴人行銷信用貸款，觀諸上訴人所不爭執（原
    審卷第145頁）之二人通話內容：「上訴人：我想請問一下
    欸我去年就已經有辦一筆了，那我現在還可以再辦嗎？」、
    「徐金蓮：劉先生去年是辦我們銀行嗎？還是別家銀行？」
    、「上訴人：對阿，富邦阿。」、「徐金蓮：富邦喔…你去
    年大概辦多少金額？」「上訴人：70多欸……」、「徐金蓮：
    那你去年也是你寫70我們就核70給你嗎？還是…？」、「上
    訴人：我有多寫啊，阿她後來核78吧。」（原審卷第91至93
    頁），堪認上訴人於107年7月23日前已知悉被上訴人曾受理
    以上訴人名義申辦之系爭貸款，並核准78萬元之事實。上訴
    人另稱係被上訴人於107年10月向伊催討系爭貸款，伊始知
    悉系爭貸款之存在云云（原審卷第84頁），顯無可採。上訴
    人復稱伊於107年間本欲向國泰銀行辦理貸款，經國泰銀行
    承辦人員查詢聯徵資料後告知伊於106年間已辦理一筆78萬
    元之貸款，伊始知悉系爭貸款之存在云云（本院卷第27頁）
    ，惟除就此抗辯未能提出任何證據以實其說外，上訴人若原
    本對於系爭貸款毫不知情，於107年間始得知系爭貸款之存
    在，在知悉伊莫名背負78萬元之貸款債務後，理應積極向被
    上訴人探詢系爭貸款緣由，或在其所稱嘗試聯繫吳大山而無
    所獲時，為免系爭帳戶遭吳大山繼續盜用或為不法用途，應
    立即掛失系爭帳戶，甚或報警處理，以維護自身權利。惟除
    上訴人自陳並未掛失系爭帳戶外，卷內亦無任何上訴人有向
    被上訴人探詢系爭貸款事宜或於107年間報警處理之事證，
    顯非遭盜用帳戶之人之合理反應。且自系爭貸款撥付翌月起
    ，直至107年8月止，系爭貸款均正常繳納本息，有繳款紀錄
    明細表可證（原審卷第131頁），此亦與盜用他人帳戶冒名
    申貸款項以獲取不法利益之情況不符，蓋為冒貸行為不法之
    人，豈有按時繳納本息近1年之可能？再者，申辦系爭貸款
    時，申辦之人曾提供上訴人開立之合作金庫銀行東桃園分行
    帳號0000000000000號帳戶（下稱上訴人合庫帳戶）存摺封
    面、內頁影本作為財力證明，另於102年間，被上訴人曾核
    發以上訴人名義申請、卡號0000000000000000號之信用卡（
    下稱系爭信用卡），系爭信用卡申請時，所檢附之文件即已
    包含系爭帳戶之存摺封面、內頁影本（系爭偵卷第87至89頁
    ），以上除據證人即被上訴人金融安全詐欺防制科專員謝明
    義於系爭偵案中證述明確外（系爭偵案卷第34頁反面），並
    有系爭帳戶、上訴人合庫帳戶存摺封面、內頁影本附於系爭
    偵案卷可證（系爭偵案卷第87、89、135、137頁）。而系爭
    帳戶、上訴人合庫帳戶均係上訴人所申辦，存摺屬上訴人持
    有保管之重要金融帳戶資料，他人應無任意取得之理。則上
    訴人陳稱：在102年間曾因吳大山要幫伊辦信用貸款，交付
    伊之身分證影本予吳大山，沒有交其他東西；嗣於106年間
    交付身分證影本、系爭帳戶存摺、提款卡及密碼予吳大山，
    沒有交付其他東西云云（原審卷第147頁），顯屬有疑。從
    而，上訴人所辯多與常情相悖，其抗辯係遭吳大山騙取系爭
    帳戶存摺、提款卡等資料云云，是否確屬真實，實非無疑。
    另雖系爭款項撥付至系爭帳戶，但上訴人實際上並未取得系
    爭款項乙節，固為被上訴人所不爭執（原審卷第214、215頁
    ），且自系爭款項匯入系爭帳戶後，確有多筆款項匯至吳大
    山於中華郵政股份有限公司所開立之帳號000000000000000
    號帳戶內，此參系爭帳戶交易明細亦明（原審卷第103至115
    頁），然上開客觀情事均無從推翻上訴人為系爭帳戶之所有
    人，對於系爭帳戶有實質管理權限之事實。至上訴人容認何
    人使用系爭帳戶內款項，或將系爭帳戶內款項匯至何處，亦
    均無礙於上訴人於系爭款項匯入系爭帳戶時，即受有利益之
    認定。是上訴人上開抗辯，洵無足採。
  ㈢上訴人另抗辯被上訴人明知系爭貸款係遭他人冒名申辦，仍
    核撥系爭款項，係屬不法原因給付，不得請求伊返還云云。
    惟按因不法之原因而為給付者，不得請求返還，但不法之原
    因僅於受領人一方存在時，不在此限，民法第180條第4款定
    有明文。系爭貸款性質上係被上訴人信用卡用戶之信用貸款
    ，沒有對保紀錄，僅須提供財力證明即可申辦等情，除系爭
    申請書上載明「卡友信用貸款申請書」，於空白處記載「※
    請附上財力證明，即可申請」等字樣外（原審卷第7頁），
    復經謝明義於系爭偵案中證述明確（系爭偵案卷第34頁反面
    ），上訴人抗辯被上訴人人員於系爭貸款對保過程中，明知
    系爭貸款非伊本人申辦，被上訴人仍予以核准並撥付款項云
    云，已屬無據。至於被上訴人訴訟代理人於原審固稱：系爭
    貸款被上訴人有對保等語（原審卷第84頁），但亦於同次庭
    期陳明：不確定對保時的情況，對保沒有留存影像等語（同
    上頁），則被上訴人訴訟代理人實際上並不了解系爭貸款之
    對保情形，其所稱有對保乙節或有所誤認，無從為有利於上
    訴人之認定。則上訴人徒以系爭貸款業經對保，即主張被上
    訴人明知系爭貸款係冒名申辦，系爭款項係不法原因給付云
    云，自無可取。又系爭信用卡自102年間核發後，多年來均
    有使用紀錄，於107年5月前大部分均繳清刷卡款項，於107
    年6月以後繳納循環利息，至107年9月後始未繳納信用卡款
    等情，業據謝明義證述明確外（系爭偵卷第35頁），並有信
    用卡申請書暨申請資料、信用卡資訊、刷卡明細、信用卡帳
    單、簽單等件在卷可證（系爭偵案卷第79至127頁），縱於
    被上訴人向上訴人催討系爭貸款後，上訴人亦否認系爭信用
    卡為伊所申辦（原審卷第11頁），然於106年9月間，被上訴
    人審核以上訴人名義所申辦之系爭貸款申請時，系爭信用卡
    繳款正常，亦無任何客觀證據可證明被上訴人知悉系爭信用
    卡係遭他人冒名申辦，則被上訴人主觀上認定係持有系爭信
    用卡之上訴人申辦系爭貸款，進而核准並撥付系爭款項，無
    從認定係本於不法原因而給付。上訴人針對被上訴人明知系
    爭貸款係吳大山冒用伊之名義申辦仍予核貸乙節，未能舉證
    證明之，故其抗辯被上訴人係本於不法原因而給付系爭款項
    ，不得請求返還云云，亦無可採。　
六、綜上所述，被上訴人依民法第179條規定，請求上訴人給付6
    4萬8,715元，及自起訴狀繕本送達翌日即108年9月19日起，
    按週年利率5%計算之利息，自屬正當，應予准許。原審就此
    部分為上訴人敗訴之判決，並無不合。上訴論旨指摘原判決
    此部分不當，求予廢棄改判，為無理由，應駁回上訴。
七、本件事證已臻明確，兩造其餘之攻擊或防禦方法及所用之證
    據，經本院斟酌後，認為均不足以影響本判決之結果，爰不
    逐一論列，附此敘明。
八、據上論結，本件上訴為無理由，依民事訴訟法第449條第1項
    、第78條，判決如主文。
中　　華　　民　　國　　109 　年　　6 　　月　　30　　日
                      民事第二庭   
                        審判長法  官  陳容正
                              法  官  紀文惠
                              法  官　劉素如
正本係照原本作成。
不得上訴。
中　　華　　民　　國　　109 　年　　7 　　月　　1 　　日

　　　　　　　　　　　　　    書記官  林宗勳